臺灣臺南地方法院民事判決
108年度簡上字第145號
上  訴  人  林朝枝  

            劉明珠  

共      同
訴訟代理人  張啟祥律師
被  上訴人  主富服裝股份有限公司


法定代理人  黃文貞  
訴訟代理人  鄭植元律師
複  代理人  王又真律師
上列當事人間請求返還履約保證金事件，上訴人對於本院臺南簡
易庭民國108年4月24日之107年度南簡字第697號第一審簡易判決
提起上訴，本院於109年11月25日言詞辯論終結，判決如下：  
    主      文
上訴駁回。
第二審訴訟費用新臺幣貳萬壹仟陸佰玖拾陸元由上訴人負擔。
    事實及理由
一、被上訴人於原審起訴主張及於本院補充陳述略以：　　
  ㈠訴之聲明：
　⒈上訴人應給付被上訴人新臺幣（下同）135萬0,677元，及自
    民國107年4月1日起至清償日止，按週年利率5％計算之利息
    。
　⒉被上訴人願供擔保，請准宣告假執行。
　㈡被上訴人於距今約30餘年前，承租門牌號碼臺南市○○路000號
    、202號、204號房屋（均含騎樓、外觀及附屬建物，下稱系
    爭200號、202號、204號房屋），作為經營服飾零售業之用
    。嗣因系爭200號房屋所有權人由訴外人蘇李麗華變更為上
    訴人，故蘇李麗華與兩造三方協議，同意由上訴人自100年1
    2月26日起，承受蘇李麗華與被上訴人間之租賃契約。 兩造
    於102年11月1日重新簽立房屋租賃契約書（下稱系爭租約）
    ，約定上訴人將系爭200號房屋（含騎樓、外觀及其附屬建
    物）租與被上訴人，租金每月14萬4,444元，租期自103年2
    月1日起至113年1月31日止，共計10年。故系爭租約與原租
    賃契約之權利義務無涉，性質上非屬契約之承擔。
　㈢嗣被上訴人因營運考量，決定提前終止系爭租約，遂於106年
    12月13日依系爭租約第9條第3項約定，以存證信函通知上訴
    人將於107年3月31日終止系爭租約，上訴人於106年12月14
    日收受存證信函，故系爭租約已於107年3月31日合法終止。
    被上訴人依系爭租約第9條第3項約定，應給付上訴人相當於
    1個月租金即14萬4,444元之補償金，上訴人則應依第4條約
    定，將履約保證金150萬元無息返還與被上訴人。嗣兩造約
    定於107年3月27日上午11時許，前往系爭200號房屋現場進
    行點交，被上訴人已清空搬離資材等器具設備，完成系爭租
    約約定之點交條件。依上開約定，上訴人扣除上開補償金14
    萬4,444元後，再扣除上訴人繳納之107年3月23日起至3月28
    日止之電費4,879元，上訴人應將剩餘之履約保證金135萬0,
    677元（計算式：150萬元－14萬4,444－4,879＝135萬0,677）
    返還被上訴人。
  ㈣系爭200、202、204號房屋所有權人多次更迭，被上訴人曾與
    不同所有權人分別另立多次租約；惟各租約均係獨立契約，
    除特別約定承受權利義務外，均係不同契約當事人，就租金
    、雙方權利義務及契約起訖日等契約重要之點重新簽訂，並
    無將後租賃契約視為前租賃契約延續之約定。況房屋所有人
    （出租人）、承租人於30年間亦多次轉手，殊難想像一般房
    屋承租人會於契約簽訂時，同意於租約終止時將房屋修繕至
    30多年前之屋況返還。故就系爭租約第5條第1項、第3項之
    文義綜合以觀，該條第3項約定之「『當時』現狀騰空返還」
    ，應指「系爭租約終止當時」而言。
　㈤上訴人未能證明佳舫服裝股份有限公司（下稱佳舫公司）30
    多年前最初承租時之狀態為何？其於100年間購買系爭200號
    房屋之現況為何？系爭租約終止時之現況為何？亦無法證明
    系爭200號房屋之毁損狀況係被上訴人所造成，自然折舊或
    地震天災所致。上訴人僅依建物狀況及管線、裝潢老舊等一
    般因時間經過所生之自然耗損，即認被上訴人應負損害賠償
    責任，乃片面臆測之詞，要無可採。且依系爭租約第7條第2
    項前段約定：「房屋因自然之損壞或因結構問題有修繕之必
    要時，由上訴人負責。」，故應由上訴人負修繕義務，而非
    於契約終止後，將其於租賃期間應善盡之義務推卸給被上訴
    人。
二、上訴人則以下列情詞資為抗辯：
  ㈠訴外人王重和與佳舫公司於85年11月1日訂立租賃契約，將系
    爭200號房屋租與佳舫公司，嗣因所有權更易、佳舫公司變
    更，故於上開租賃契約屆期時，另行以舊約為據，重新於90
    年11月1日訂立租賃契約。系爭200號房屋於租賃期間因所有
    權人更替，蘇李麗華與兩造於100年12月30日簽訂協議書，
    同意由上訴人承受蘇李麗華之權利義務，嗣因租期屆至，兩
    造始於102年11月1日再簽訂系爭租約。足見，兩造間之租賃
    契約經變更承租人、房屋所有權人後，仍依原租賃關係訂定
    契約，僅因租期屆至而更新租約，應將後租賃契約視為前租
    賃契約之延續，始符合誠實信賴原則。則被上訴人返還系爭
    200號房屋與上訴人時，至少應回復佳舫公司於85年承租時
    之原狀，或回復至被上訴人原訂契約即90年承租時之原狀。
  ㈡依社會常理及租賃慣習觀之，系爭租約第5條第3項約定之「當時」，應以租賃斯時即30餘年前開始租賃時之狀況歸還，且系爭租約第5條第1項約定：「上訴人應保證系爭200號房屋需依上訴人於起租時交付被上訴人之現狀及『當時』之面積，供被上訴人合法營業使用。」，倘該條項所謂「當時」係指「系爭租約解消時」，則兩造如何於訂定系爭租約時，即知悉契約終止當時之面積，而供被上訴人合法營業使用？本件租期雖長達30餘年，並經出租人多次變更，然被上訴人自始即承租系爭200號房屋，縱有改造屋內設施，亦僅係變動裝潢部分，與本體結構無涉，豈會無法確認房屋初始狀況，或難以回復30餘年前初始狀態之可能？
  ㈢被上訴人並未確實交還房屋，且房東無法預測新承租人之租賃目的，前承租人之裝潢難以留給後手使用，及綜合兩造訂約時之狀況、返還房屋之協商過程、承租人所負保管維護義務程度、一般交易習慣、契約風險之合理分配等情狀，縱認系爭租約第5條第3項後段約定之「當時現狀」，係指被上訴人拆除設備、裝潢等後交還上訴人。然倘因被上訴人使用、裝潢或拆除過程造成系爭200號房屋損壞，該損害自應由被上訴人負損害賠償責任，故被上訴人以交還房屋為基準日，並非合理。
  ㈣被上訴人於拆除梁柱及裝修主結構時，並未依建築物室内裝
    修管理辦法第22條、第23條及第28條規定，向主管機關申請
    裝修許可，自無裝修之改裝設施圖表及原始屋況足供參酌。
    倘被上訴人未主動告知，買受人難以知悉原始屋況及主結構
    已遭拆除毁損之情事，而上訴人買受系爭200號房屋時，係
    由被上訴人占有使用中，並以裝潢掩蓋房屋内部之情況，上
    訴人若未拆除裝潢，實難確認原始屋況及房屋主結構之情形
    。且於租賃關係中，倘有毀損而有修繕必要，應由承租人通
    知出租人後，由出租人修繕，承租人倘怠於通知，致出租人
    不能及時救濟，承租人自應賠償出租人因此所受之損害，被
    上訴人未盡善良管理人之注意義務，應依民法第432條規定
    負損害賠償責任。系爭200號房屋遭嚴重毁損之處多為房屋
    主體結構，包含重要樑、柱等遭損壞或移除。倘被上訴人於
    承租、裝潢系爭200號房屋時，主結構已受損，其何以未立
    即向出租人反映，而繼續裝潢及使用30餘年？顯見房屋毀損
    及樑柱等主結構遭破壞，係於被上訴人承租中所為，與原始
    屋況無涉。
  ㈤上訴人既未依系爭租約約定之「當時現狀」騰空返還，更未
    於系爭租約終止時為點交，且其應就系爭200號房屋之嚴重
    毀損及樑、柱等主結構受損負賠償責任，並應回復原用電型
    態，及恢復為適用之用電設施，經估價後，加強建物結構、
    復原及變更用電設施之費用為163萬元，上訴人自得就被上
    訴人請求之履約保證金主張互為抵銷。
三、原審判決：㈠上訴人應給付被上訴人135萬0,677元，及自107
    年4月1日起至清償日止，按年息5％計算之利息。㈡本判決得
    假執行。但上訴人如以135萬0,677元為原告預供擔保，得免
    為假執行。上訴人不服提起上訴，且求為判命：㈠原判決廢
    棄。㈡被上訴人在第一審之訴駁回。㈢第一、二審訴訟費用由
    被上訴人負擔。被上訴人聲明：㈠上訴駁回。㈡上訴費用由上
    訴人負擔。
四、兩造不爭執之事項：
  ㈠被上訴人自30幾年前起，即承租系爭200號、202號、204號房
    屋（均含騎樓、外觀及附屬建物），作為經營服飾零售業之
    用。
  ㈡系爭200號房屋前由被上訴人向前屋主蘇李麗華承租，嗣因房
    屋所有權人變更為上訴人2人，故三方於100年12月30日簽訂
    協議書，同意由上訴人2人承受蘇李麗華就該租約之所有權
    利義務（原審卷一第27頁）。
  ㈢兩造於102年11月1日重新簽立系爭租約，約定上訴人將系爭2
    00號房屋（含騎樓、外觀及其附屬建物）租與被上訴人，租
    金每月14萬4,444元，租期自103 年2月1日至113年1月31日
    止，共計10年（原審卷一第31頁）。
  ㈣系爭租約第4條規定：「履約保證金為150萬元，逕由前租約
    之同額保證金充抵，不另立收據為憑。上訴人於被上訴人租
    約終止或屆滿遷讓交還房屋時，應即無息返還履約保證金全
    部。」；第5條第3項規定：「租賃物（即系爭200號房屋）
    有改裝設施之必要時，被上訴人得自行裝設，被上訴人於交
    還房屋時，將被上訴人之資材及器具等設備搬清後，依當時
    現狀騰空返還上訴人。」；第9條第3項規定：「除本契約所
    定之各項情事外，被上訴人得於租約屆滿前終止契約，惟應
    於3 個月前以書面通知上訴人，並支付或以預付之租金抵繳
    被上訴人相當於當時1 個月租金作為補償金。」（原審卷一
    第31、33頁）。
  ㈤被上訴人於106年12月13日寄發存證信函予上訴人，內容略謂
    ：因公司整體營運規劃考量，決定提前於107年3 月31日終
    止系爭租約，並依約提前3個月通知等語。上訴人於同年12
    月14日收受該存證信函（原審卷一第39、41頁）。
  ㈥系爭房屋自107年3月1日起至3月22日止，電費計有26,116元
    ，係由被上訴人繳納；自107年3月23日起至3月28日止，電
    費計有4,879元，係由上訴人繳納（原審卷一第131、239、3
    97-399頁）。
  ㈦兩造於107年3月27日就系爭200號房屋進行點交手續，上訴人
    當日確有在場，且當日後系爭200號房屋實際上由上訴人所
    管理。（原審卷一第129頁、卷二第53-125頁）。
  ㈧上訴人於107年8月9日請求公證人至系爭200號房屋勘驗，勘
    驗之情形如107年度南院民公芬字第00013號公證書所示；另
    於同年9月11日請求公證人至系爭200號房屋勘驗，勘驗之情
    形如107年度南院民公芬字第00056號公證書所示（原審卷一
    第273-305、307-361頁）。
  ㈨系爭200、202、204號房屋，並無向臺南市政府工務局申請室
    內裝修審核執照之資料（本院卷第231頁）。
五、兩造爭執之事項：
  ㈠系爭租約第5條第3項條文內所記載之「依當時現狀騰空返還
    上訴人」，「當時現狀」係指被上訴人30幾年前承租系爭20
    0號房屋之狀態或指系爭租約終止時之狀態？
  ㈡上訴人委請公證人至系爭200號房屋勘驗其內毀損之情狀，被
    上訴人是否應就毀損之部分負損害賠償責任，而由上訴人就
    損害賠償金額主張抵銷，無須返還系爭租約之履約保證金為
    15萬元？
  ㈢上訴人提起上訴請求廢棄原判決，被上訴人在第一審之訴駁
    回，有無理由？
六、本院得心證之理由： 
　㈠查依兩造不爭執事項㈠、㈡、㈢、㈤，兩造於102年11月1日簽立
    之系爭租約，業於107年3月31日提前終止，而依系爭租約第
    4條、第9條第3項之規定，上訴人應返還之履約保證金150萬
    元，並應扣除1個月租金即14萬4,444元作為補償金（兩造不
    爭執事項㈤），此外，再扣除上訴人代被上訴人繳納之電費4
    ,879元（兩造不爭執事項㈥），故上訴人應返還被上訴人135
    萬0,677元之履約保證金。
　㈡上訴人固抗辯：被上訴人終止系爭租約後，依系爭租約第5條
    第3項規定，應以系爭200號房屋30餘年前開始租賃時之狀況
    歸還云云。惟查：
　⒈系爭租約第5條第3項規定：「租賃物（即系爭200號房屋）有
    改裝設施之必要時，被上訴人得自行裝設，被上訴人於交還
    房屋時，將被上訴人之資材及器具等設備搬清後，依當時現
    狀騰空返還上訴人。」，就該條項之契約前後文義觀之，應
    指被上訴人將其放置在系爭200號房屋內之資材及器具等設
    備搬清後，按「系爭租約終止當時」之系爭200號房屋狀態
    ，騰空返還上訴人。
　⒉又系爭200號房屋之所有權人更迭頻繁，有上訴人提出過往之
    房屋租賃契約在卷可參（原審卷第121-127頁），且兩造亦
    約定原告因營業需要得自行改裝屋內設施，經過30餘年之人
    為使用與自然耗損，系爭200號房屋30餘年前之原貌本已不
    可考，上訴人亦無法提出30餘年前之照片為憑。倘兩造簽立
    系爭租約時，確有約定被上訴人於系爭租約終止時，應回復
    30餘年前最初租賃時狀況之真意，當會就系爭200號房屋回
    復之態樣、方式及費用等情，在系爭租約內詳細記載，以免
    後續滋生爭議，然系爭租約中並無相關之條文約定可資參照
    ，故有關「當時現狀」之定義，當指契約終止時系爭200號
    房屋之現狀騰空返還被告，較為合理可採。
　⒊查被上訴人於107年3月27日點交當日，已將其所有資材器具
    等設備搬空，僅剩營業用木造裝潢等未拆除等情，有兩造點
    交當日之照片附卷可參(原審卷一第129頁、卷二第53至125
    頁)。被上訴人既已搬空其所有之資材器具等設備，即符合
    系爭租約第5條第3項之約定，被上訴人尚無拆除裝潢並回復
    30餘年前租用系爭200號房屋狀態之義務。
　㈢上訴人另抗辯：兩造點交系爭200號房屋後，上訴人僱工拆除
    室內裝潢後，發現被上訴人承租使用系爭200號房屋時，造
    成房屋內部主體結構嚴重毀損，修復費用為163萬元，與被
    上訴人請求之金額抵銷後，無須再返還履約保證金云云，並
    提出兩造不爭執事項㈧之公證書、家佳室內裝修工程行工程
    報價單、工程合約書、完工付款結清收據、永錠工程行估價
    單為憑（原審卷二第21-27頁、本院卷第223-225頁）。然查
    ：
　⒈按損害賠償之債，以有損害之發生及有責任原因之事實，並
    二者之間，有相當因果關係為成立要件。故原告所主張損害
    賠償之債，如不合於此項成立要件者，即難謂有損害賠償請
    求權存在（最高法院48年台上第481號民事判例意旨參照）
    。次按乙方(被上訴人)應以善良管理人之注意使用房屋，除
    因天災地變等不可抗拒之情形外，因乙方過失致房屋毀損，
    應負損害之責，系爭租約第7條第1項規定自明。故上訴人主
    張前揭損害與被上訴人承租使用系爭200號房屋間有相當因
    果關係存在，自應負證明之責。
　⒉查上訴人僱工拆除系爭200號房屋之裝潢後，固可見樑柱有斑
    駁凹凸不平之損壞情狀（參原審卷一第323-381頁），然究
    為拆除裝潢過程中所肇或被上訴人承租使用期間時所破壞，
    上訴人並無法舉證以實其說。再者，被上訴人承租系爭200
    號房屋長達30餘年，房屋主體本會有正常老舊或遭遇天災損
    壞之狀況發生，前揭損害究係在起初承租時即已存在，或係
    在兩造間系爭租約存續期間所肇致，亦屬不明。倘前揭損害
    係原本即為存在，上訴人購得系爭200號房屋並取得所有權
    時，應向出賣人主張瑕疵擔任責任，而非向被上訴人求償。
    倘前揭損害係在系爭租約存續期間所發生，上訴人亦需舉證
    證明與上訴人承租使用之行為間有相當因果關係，並非自然
    耗損，然上訴人亦無法舉證證明之。
　⒊上訴人又稱被上訴人未依建築物室內裝修管理辦法第22、23
    及28條之規定，向主管機關申請許可，即就系爭200、202及
    204號房屋為裝修行為，自應負損害賠償之責云云。查系爭2
    00號、202號、204號房屋，確無被上訴人向臺南市政府工務
    局申請裝修審核或變更使用執照等情，有該局109年4月6日
    南市工使二字第1090423946號函在卷足參（本院卷第231頁
    ）。惟依系爭租約第5條第3項規定，被上訴人本得自行改裝
    系爭200號房屋內之設施，上訴人仍應證明該裝修行為與其
    主張之損害間有相當因果關係，自不得以被上訴人之裝修行
    為有違反建築物室內裝修管理辦法之虞，逕認被上訴人應負
    損害賠償之責。基上，上訴人前揭抗辯，尚難採憑。
　㈣又按給付無確定期限者，債務人於債權人得請求給付時，經
    其催告而未為給付，自受催告時起，負遲延責任；其經債權
    人起訴而送達訴狀，或依督促程序送達支付命令，或為其他
    相類之行為者，與催告有同一之效力；遲延之債務，以支付
    金錢為標的者，債權人得請求依法定利率計算之遲延利息；
    應付利息之債務，其利率未經約定，亦無法律可據者，週年
    利率為5％，民法第229條第2項、第233條第1項本文及第203
    條分別定有明文。查被上訴人業於107年3月30日以存證信函
    催告上訴人返還履約保證金，而於翌日送達上訴人等情，有
    被上訴人提出之存證信函、回執附卷可佐(原審卷二第195-2
    02頁)。從而，被上訴人請求上訴人返還上開履約保證金自1
    07年4月1日起至清償日止，按週年利率百分之5計算之遲延
    利息，尚屬有據。
七、綜上所述，被上訴人請求上訴人給付135萬0,677元，及自10
    7年4月1日起至清償日止，按週年利率百分之5計算之利息，
    核屬有據，原審認事用法並無不妥，上訴意旨指摘原判決不
    當，求予廢棄改判，為無理由，應予駁回。
八、兩造其餘主張、陳述及所提之證據暨攻擊防禦方法，經本院
    斟酌後，認為均不足以影響本判決之結果，無庸再逐一予以
    論列，併此敘明。
九、末按訴訟費用，由敗訴之當事人負擔，法院為終局判決時，
    應依職權為訴訟費用之裁判，民事訴訟法第78條、第87條第
    1項分別定有明文。本件上訴人上訴為無理由，第二審訴訟
    費用2萬1,696元自應由上訴人負擔，爰判決如主文第2項所
    示。
十、據上論結，本件上訴為無理由，依民事訴訟法第436條之1第
    3項、第449條第1項、第78條、第87條第1項，判決如主文。
中　　華　　民　　國　　109 　年　　12　　月　　16 　日
                  民事第五庭　審判長法　官　劉秀君
                                    法  官  盧亨龍
                                    法  官  陳尹捷
以上正本證明與原本無異。
本判決不得上訴。
中　　華　　民　　國　　109 　年　　12　　月　　16　　日
                                    書記官　曾美滋